臺灣板橋地方法院民事裁定　　　　　 100年度消債抗字第38號
抗　告　人　曾淑美
即　債務人
上列抗告人因聲請免責事件，對於中華民國100 年2月8日本院99
年度消債聲字第193 號裁定提起抗告，本院裁定如下：
    主    文
抗告駁回。
抗告費用新臺幣壹仟元由抗告人負擔。
    理    由
一本件抗告意旨略以：抗告人因母親遭人倒會，而揹下母親部分
  債務，並遭友人誆騙開設保齡球館，積欠銀行大筆債務。又因
  照顧剛出生女兒，業績未達公司標準，被要求自動離職，而失
  業無收入，抗告人為支付生活必要開銷，遂使用信用卡以債養
  債，且抗告人自95年6月間起，協商時已按月繳納分期款
  26,949元，及繳納三信銀行分期清償款6,000元，均已分別繳
  納16期，故抗告人負債原因應為「入不敷出」，而非「過度奢
  侈浪費」。抗告人刷卡明細上雖有數筆百貨公司、珠寶公司、
  KTV 等消費項目，然係因出借信用卡予友人使用，而非抗告人
  之消費，亦不得因抗告人於6、7年前之支出，據以認定抗告人
  有奢侈、浪費之情形，至於哈佛診所之消費乃抗告人做全身健
  康檢查，難謂奢侈揮霍。且本件純係因銀行過度授信導致債務
  之增加，因此，認定債務人是否免責，應考量其財產、收入、
  負債、家庭生活支出等情況，不得僅以部分支出內容加以論斷
  ，是以原審認定顯有違誤，爰提起抗告請求廢棄原裁定。
二按法院為終止或終結清算程序之裁定確定後，除別有規定外，
  應以裁定免除債務人之債務；債務人有下列各款情形之一者，
  法院應為不免責之裁定，但債務人證明經普通債權人全體同意
  者，不在此限：(一)於7 年內曾依破產法或本條例規定受免責；
  (二)隱匿、毀損應屬清算財團之財產，或為其他不利於債權人之
  處分；(三)捏造債務或承認不真實之債務；(四)因浪費、賭博或其
  他投機行為，致財產顯然減少或負擔過重之債務，而生開始清
  算之原因；(五)於清算聲請前1 年內，已有清算之原因，而隱瞞
  其事實，使他人與之為交易致生損害；(六)明知已有清算原因之
  事實，非基於本人之義務，而以特別利於債權人中之一人或數
  人為目的，提供擔保或消滅債務；(七)隱匿、毀棄、偽造或變造
  帳簿或其他會計文件之全部或一部，致其財產之狀況不真確；
  (八)故意於財產及收入狀況說明書為不實之記載，或有其他故意
  違反本條例所定義務之行為，消費者債務清理條例第132 條、
  第134 條分別定有明文。又消費者債務清理制度並非在使債務
  人恣意消費所造成之債務，轉嫁予債權人負擔，債務人免責制
  度，應在鼓勵勤勞誠實之債務人，而非縱容債務人奢侈浪費，
  倘債務人於聲請清算前之相當期間內，利用信用金融之機會，
  恣意為非屬通常生活所需之鉅額消費或作奢侈性、浪費性之消
  費，而不在意日後履行返還之能力，反而算計消費者債務清理
  條例中之免責制度，濫用清算程序以規避其應負擔之償還責任
  ，自與消費者債務清理條例之立法本旨有違。而所謂浪費或投
  機行為實不易認定，亦難有統一之客觀標準，依每一債務人之
  情況而有不同。又所謂客觀標準，究採取寬鬆認定，抑是嚴苛
  審核，法院應視具體事件而定。蓋何種生活方式屬浪費或投機
  ，可能因債務人成長過程中之生活環境、背景及經歷，誠有密
  切關聯；因此，本院判斷生活程度是否浪費、投機或明知已有
  清算原因之事實等標準，倘依寬鬆標準認定，則將使金融機構
  面臨消費者惡意不清償債務或僅清償部分債務之道德危機，應
  非立法真意之所在，反之若從嚴審核，則難以達成陷於經濟之
  弱者，有重建更生之立法目的；故衡量債務人行為是否為浪費
  或投機，自應審酌債務人收入、所有財產、負債及家庭必要支
  出等各因素而為整體之考量，並非僅限於債務人之支出，合先
  敘明。
三本件各債權人於原審就本件債務人所為免責之聲請，均表示不
  同意，其等意見如下：
  (一)豐（台灣）商業銀行股份有限公司（下稱豐銀行）表示
    ：債務人之信用卡消費明細中，預借現金總計新台幣（下同
    ） 230,000元、妮可拉護膚坊總計32,230元、新光三越、太
    平洋等百貨公司總計20,202元、動感精品店16,900元、MY C
    ASH 單筆75,000元、宏利人壽總額22,890元，上述消費顯非
    日常生活所需之消費帳款，並有慷他人之慨之道德風險，自
    屬可歸責於債務人之原因，請鈞院裁定不予免責等語（見本
    院98年度司執消債清字第57號執行卷【下稱執行卷】第300
    頁）。
  (二)花旗（台灣）商業銀行股份有限公司（下稱花旗銀行）表示
    ：依債務人之信用卡消費明細帳單可知，其欠款內容多為購
    物分期、預借現金、百貨零售、專案分期和保險投資等非必
    要性之奢侈消費，顯係「浪費」導致其不可負擔之債務，已
    符合消費者債務清理條例第134條第4項規定裁定不免責之事
    由等語（見執行卷第409頁）
  (三)台新國際商業銀行股份有限公司表示：債務人於清算程序中
    於98年12月1 日自陳在自家麵攤工作，住娘家，負債原因為
    家人被倒會，伊借款助家人解決債務紛爭云云。惟藉由增加
    金融機構消費借貸以清償家人負債乙節，顯與客觀上社會常
    情不相當，債務人是否據實陳報收支情況，要非無疑，顯有
    該當法院應為不免責之事由等語（見原審卷第20頁）。
  (四)華南商業銀行股份有限公司（下稱華南銀行）表示：債務人
    年約39歲，即積欠金融機構350萬元債務，不論其借款用途
    為何，就其使用方式顯有未衡量返還能力而以逾經濟能力方
    式利用信用金融機會取得大額借款，於借款當時就已有不欲
    返還之故意，為一己私益，犧牲債權人權益，慷他人之概，
    除有奢侈浪費之虞外更屬投機所導致之負債，其所為已與消
    費者債務清理條例第134條第4款不免責事由相當等語（見原
    審卷第25頁）。
  (五)渣打國際商業銀行股份有限公司（下稱渣打銀行）表示：依
    抗告人之消費明細，包括多筆預借現金及多筆奢侈浪費或非
    屬通常生活所需之花費，鈞院應不予免責裁定等語（見原審
    卷第31頁）。
  (六)中國信託商業銀行股份有限公司（下稱中信商銀）表示：債
    務人於本行欠款係密集且大額之預借現金、精品服飾、紅陽
    科技、東森購物、精品店、百貨公司、考友社、時尚髮型、
    高額通信費用、美容護膚、數位科技、好樂迪KTV等消費所
    致，其數額與性質應非屬一般日常生活所必需，且債務人於
    無法清償全額欠款，僅以最低應繳方式攤還，此明知經濟情
    況已有困難之際，猶持續借款及奢侈性消費，造成惡化負債
    情形，債務人當時負債應已逾越可得支配之所得，其有將此
    負債大於收入承擔之高風險逕行轉嫁於債權人承擔之虞，不
    符公平原則，並因浪費、賭博或其他投機行為，致負擔過重
    之債務，而生開始清算原因之情形。債務人正當青壯，應具
    工作能力，當竭力清償債務。請鈞院裁定不予免責等語（見
    原審卷第60頁）。
  (七)保證責任嘉義市第三信用合作社表示：債務人於民國94年向
    本社信用貸款78萬元代為償還信用卡及現金卡債務，當時總
    負債額為76萬9千元，然95年總負債額為 290萬5千元，短短
    一年時間，卻增加了213萬6千元的負債，足見債務人揮霍金
    錢，過度消費不知節制，故本社不同意債務人免責等語（見
    原審卷第79頁）。
  (八)國泰世華銀行股份有限公司（下稱國泰世華銀行）表示：由
    債務人信用卡消費明細可知，內容多是崇光百貨（93年1 月
    19日）、安帝精品名店（93年2 月17日）、晶華寵物用品（
    93年4月1日）、黛馨美容院（93年11月5 日）、羽鑫國際（
    94年1月26日）、衣碟台北館（94年4月23日）及各種美容消
    費等，上開項目皆非維持生活之必要支出。又債務人94年10
    月消費金額高達30,890元、94年11月消費金額達31,084元、
    94年12月消費金額達32,154元等，此等消費行為已遠超過其
    經濟能力負擔，顯有消費者債務清理條例第134條第4款規定
    情形，債務人應受不免責之裁定等語（見原審卷第83頁）。
  (九)澳商澳盛銀行集團股份有限公司台北分公司（下稱澳盛銀行
    ）表示：債務人積欠本行款項除使用本行信用卡於94年8 月
    辦理借貸 120,000元，並於實體或虛擬通路消費所致，觀消
    費記錄，債務人之消費內容多屬繳納保險費、精品百貨及大
    量密集預借現金等，上述消費性質難謂日常生活所必要支出
    ，已涉奢侈、浪費及投機性質，自屬「可歸責」於債務人之
    原因，而有消費者債務清理條例第134條第4款之不免責事由
    ，且債務人有工作能力償還債務，生活上亦無發生重大變故
    ，無不能還款之理由，請鈞院裁定不免責等語（見原審卷第
    87頁）。
  (十)誠第二資產管理股份有限公司表示：債務人明知無能力負
    擔且無能力清償債務，仍向原債權人慶豐銀行辦理信用借款
    ，並逾期未清償，顯見其無還款誠意，僅欲藉消費者債務清
    理條例脫免債務，堪認有第134條第4款應予不免責裁定之適
    用，請裁定不予免責等語（見原審卷第114頁）。
  (十一)日盛國際商業銀行股份有限公司表示：債務人於93年10月5
    日向債權人貸款65萬元，用於代償中信商銀，餘款由債務人
    自行償還其他銀行貸款，導致債臺高築，應依消費者債務清
    理條例第134條第4款裁定不免責等語（見原審卷第116頁）
    。
四本件抗告人前依消費者債務清理條例聲請清算，經本院於98年
  9月4日以98年度消債清字第57號裁定開始清算程序【見本院98
  年度消債清字第57號卷（下稱第57號卷）第4 、66頁】，並於
  99年10月4 日經本院司法事務官依同條例第127條第2項規定，
  裁定終止清算程序（見執行卷第265之1頁），嗣經本院於100
  年2月8日以99年度消債聲字第193號裁定抗告人不免責（見原
  審卷第121頁），抗告人聲明不服，提起本件抗告。經查，抗
  告人主張其負債原因係入不敷出，而非過度奢侈浪費，且其刷
  卡明細上有數筆百貨公司、珠寶公司、KTV等消費項目，係因
  出借信用卡予友人使用，並非抗告人之消費，而哈佛診所之消
  費乃抗告人全身健康檢查，難謂奢侈揮霍云云。惟查，依債權
  人豐銀行、華南銀行、中信商銀、國泰世華銀行、澳盛銀行
  所提出抗告人信用借貸及預借現金資料觀之，可知抗告人於94
  年5月間向中信商銀、國泰世華銀行、澳盛銀行預借現金各為
  105,000元、5,000元、140,000元，合計為250,000元（見原審
  卷第76、85、99頁）；於94年8月間向中信商銀預借現金20,
  000元、向澳盛銀行信用貸款120,000元，合計為140,000元（
  見原審卷第64、98頁）；於94年10月間向中信商銀、澳盛銀行
  預借現金各為30,000元、20,000元，合計為50,000元（見原審
  卷第66、96頁）；於94年11月間向中信商銀、澳盛銀行預借現
  金各為32,000元、5,00 0元，合計為37,000元（見原審卷第67
  、95頁）；於95年2月間向豐銀行、澳盛銀行預借現金各為
  70,000元、6,000元，合計為76,000元（見執行卷第404頁、原
  審卷第93頁）；於95年3月間向豐銀行信用借貸75,000元、
  向華南銀行預借現金8,0 00元，合計為83,000元（見執行卷第
  405頁）。抗告人於上開期間每月預借現金及信用貸款之金額
  ，不僅逾越行政院主計處公布之臺灣省94年、95年度每人每月
  最低生活必要費用8,770元、9,210元，更較抗告人聲請清算時
  所陳報之每月必要支出費用27,790元為高（見前揭第57號卷第
  30頁），是以抗告人上開借貸金額顯然逾越其每月家庭生活必
  要支出，足認其上開支出已明顯逾越一般人日常生活必要之支
  出金額。再觀諸債權人豐銀行、花旗銀行、渣打銀行、中信
  商銀、國泰世華銀行、澳盛銀行提出之抗告人使用信用卡消費
  資料，抗告人大量消費於電視購物如東森得易購、高級百貨公
  司如新光三越百貨、遠東百貨、微風廣場、太平洋崇光百貨、
  明德春天百貨、京華城百貨、珠寶店如永益天然水晶寶石、運
  動用品店、高級餐飲業如高尚坊餐廳、高級大飯店如碧潭大飯
  店、美容保養店如生活美容、普莎米兒國際美容機構、HAIRSP
  IN髮概、妮可拉護膚坊、凱悅健身美容、寵物用品店如晶華寵
  物用品商行、藥粧店如屈臣氏、KTV如錢櫃、好樂迪、亞藝影
  音、元元唱片、大型遊樂園如六福村（見執行卷第301-407頁
  、第412-468頁；見原審卷第33-59頁、第62-77頁、第85-86頁
  、第89-113頁）。以渣打銀行為例，於94年6月間在香港商捷
  時海外貿易有限公司台灣分公司消費3,300元、在NET 永和三
  店消費3,748元、在晶華寵物用品消費3,400元、在屈臣氏消費
  738元、在亞藝影音消費2,000元、在錢櫃消費9,684元、在生
  活美容消費7,200元，合計30,070元（見原審卷第47、48頁）
  ；於94年7月間在元元唱片消費667元、在中天書坊消費94 7元
  、在老牛皮消費2,412元、在NET公館二店消費1,770元、在A&D
  公館店消費679元、在仙妮蕾公司消費6,046元、在大煒約翰時
  尚髮藝消費3,200元、在大陸眼鏡消費4,500元，合計20,2 21
  元（見原審卷第48、49頁）。再以國泰世華銀行為例，抗告人
  於94年10月間在尚智運動世界消費3,440元、在生活美容公司
  消費14,640元、在中國力霸公司消費3,006元、在微風廣場消
  費1,980元、在新光三越百貨公司消費2,034元、在HAIRSPIN髮
  概消費1,050元、在東森得易購消費1,990元、在大葉高島屋百
  貨公司消費2,750元，合計共30,890元；於94年11月間在書芳
  園西餐廳消費1,276元、在晶華寵物用品商行消費3,100元、在
  哈佛診所消費7,105元、在普莎米兒國際美容機構消費5,000元
  、在網擎資訊軟體公司消費580元、在屈臣氏三和分公司消費
  1,665元、在遠東百貨公司消費1,134元、在貴婷國際流行服飾
  消費6,052、在亞特髮型美容消費2,450、在永益天然水晶寶石
  消費4,600、在億皓公司消費2,498元，合計共35,460元；於94
  年12月間在錢櫃公司消費5,784元、在亞特髮型美容消費4,100
  元、在好樂迪士林店消費6,262元、在生活工場館前店消費828
  元、在新光三越百貨消費1,350元、在衣碟台北館消費4,09 6
  元、在中國力霸公司消費5, 985元、在NET南京二店消費2,75
  9元、在NET松江店消費990元，合計32,154元（見原審卷第85-
  86頁）。然依抗告人所提出之勞工保險被保險人投保資料明細
  表觀之，抗告人於94年6月2日至94年12月2日，任職於聯邦商
  業銀行股份有限公司新竹分公司，投保薪資為25,200 元。嗣
  抗告人至新光人壽保險股份有限公司任職，自94年12月12日至
  95年4月30日止，該期間之投保薪資為11,100元（見本院第57
  號卷第61之2頁背面）。抗告人上揭長期之消費支出與其每月
  收入顯不相當，且上開消費均非日常生活必要支出，而有奢靡
  消費之情事，是債權人認抗告人有高度道德風險之虞，並非無
  據。抗告人雖抗辯當時係生活入不敷出，並非奢侈浪費，且不
  得以6、7年前之消費支出，據以認定抗告人有奢侈、浪費情節
  ，致使消費者債務清理條例之規定形同具文云云，自無可取。
  又抗告人辯以將該信用卡借予他人使用云云，惟未見抗告人舉
  證以實其說，本院並審酌抗告人於清算過程中，從未向債權人
  說明有借卡乙事，是其所辯，應屬臨訟卸責之詞，難信為真實
  。本院審酌抗告人現年40歲，竟累積債務高達2,985,069元（
  見前揭第57號卷第4頁），抗告人未審慎考量自身財務狀況，
  竟恣意向銀行信用借貸與預借現金，並為非屬通常生活所需之
  鉅額消費或作奢侈性、浪費性之消費，而不在意日後履行返還
  之能力，自與消費者債務清理條例設置免責制度之立法本旨有
  違。另依衡平法理，抗告人正值青壯，有工作能力，若然予以
  免責，對各債權人亦非屬公平。因此，實足堪認抗告人確有因
  浪費、投機行為致財產減少或負擔過重之債務，而生清算之原
  因，則依前揭消費者債務清理條例第134條第4款規定，應為不
  免責之裁定。原審裁定不予免責，核無違誤，抗告意旨指摘原
  裁定不當，求予廢棄並更為裁定，為無理由，應予駁回。
五據上論結，本件抗告為無理由，依消費者債務清理條例第11條
  第2項、第15條，民事訴訟法第495條之1第1項、第449條第1項
  、第95條、第78條，裁定如主文。
中    華    民    國   100    年    7     月    11    日
                 民事第三庭  審判長   法  官  陳財旺
                                      法  官  邱育佩
                                      法  官  徐玉玲
以上正本證明與原本相符
本裁定除有涉及法律見解具有原則上之重要性者外，不得再抗告
中    華    民    國   100    年    7     月    11    日
                                      書記官  余承佳